臺灣高等法院民事裁定
109年度重上字第699號
上  訴  人  
即被上訴人  温必新  
訴訟代理人  陳鼎正律師
被上訴人    盛鈦工業股份有限公司

法定代理人  陳清益  
訴訟代理人  楊承彬律師

上列當事人間請求履行契約等事件，兩造分別對於中華民國109
年7月7日臺灣桃園地方法院108年度重訴字第543號第一審判決提
起上訴，本院裁定如下： 
    主  文
本件第一審訴訟標的價額核定為新臺幣2億1,736萬6,667元。
上訴人即被上訴人温必新應於收受本裁定正本10日內，補繳第一
審裁判費新臺幣170萬5,649元。
    理  由
一、按訴訟標的之價額，由法院核定。核定訴訟標的之價額，以
    起訴時之交易價額為準；無交易價額者，以原告就訴訟標的
    所有之利益為準；次按原告起訴不合程式或不備其他要件者
    ，法院應以裁定駁回之。但其情形可以補正者，審判長應定
    期間先命補正，民事訴訟法第249條第1項第6款定有明文。
    又民事訴訟採有償主義，裁判費之預納乃起訴或上訴必備之
    程式，攸關公益，屬於訴訟成立（合法）要件，法院不論訴
    訟程序進行至何程度，均應依職權調查該要件是否具備，以
    維護公益及當事人之程序利益。故核定訴訟標的之價額，為
    法院應依職權調查之事項，不受當事人主張及下級法院原核
    定訴訟標的價額之拘束，倘下級法院所核定之訴訟標的之價
    額有誤，上級法院仍得重新核定（最高法院107年度台抗字
    第700號裁定參照）。
二、本院查：
　㈠上訴人即被上訴人温必新（下逕稱其名）於原審以被上訴人
    即上訴人盛鈦工業股份有限公司（下稱盛鈦公司）為被告，
    起訴聲明原請求：⑴盛鈦公司應將原判決附件一編號1-9 之
    專利（下稱系爭專利）辦理移轉登記為温必新所有。⑵盛鈦
    公司應返還温必新原判決附件二之文件及物品（下稱系爭物
    品）；嗣於民國108年10月29日擴張訴之聲明為：⑴盛鈦公司
    應將系爭專利辦理移轉登記為温必新所有，及自107年10月2
    日起至將系爭專利移轉登記為温必新之日止，按月給付温必
    新新臺幣（下同）350萬元之損害金。⑵盛鈦公司應返還温必
    新系爭物品（見原審卷㈠第63頁）。上開擴張後聲明⑴後段關
    於按月給付350萬元部分，温必新主張係依兩造間專利移轉
    暨合作契約書（下稱系爭契約）第4條第1項約定，每2年應
    可銷售依系爭專利所生產之染色機25台，平均每月可獲得1
    台之機器銷售利潤350萬元，因盛鈦公司不返還系爭專利致
    其受有上開損失等語（見原審卷㈠第65頁）。嗣原法院於109
    年1月14日言詞辯論時，詢問温必新訴之聲明第1項後段請求
    權基礎為何？温必新答稱「不完全給付之損害賠償，民法第
    227條第1項」(見原審卷㈠第117頁)；溫必新再於109年2月3
    日具狀補正上開擴張後聲明⑴前段之訴訟標的（即返還系爭
    專利）為民法第179條、系爭契約第4條第2項，聲明⑴後段（
    即按月給付350萬元部分）之訴訟標的為民法第227條第1項
    、第182條第2項，並請擇一為有利於原告之判決(見原審卷㈠
    第125頁)，原法院再於109年3月26日言詞辯論時詢問温必新
    訴之聲明第1項後段金額計算及計算依據為何？温必新答稱
    「每台機器可以銷售的金額約350萬元」等語(見原審卷㈠第3
    07頁第倒數2-4行)，並於109年6月4日具狀略稱：依系爭契
    約第4條第1項約定，兩造本預期在2年內生產25台機器，即
    平均至少每個月1台機器，每台機器利潤為350萬元，因盛鈦
    公司債務不履行(民法第227條第1項不完全給付)，致温必新
    因無法利用附件一專利製作機台出售所受損害每月350萬元
    ，即為温必新預期利益之損失等語(見原審卷㈡第41頁倒數第
    7行至第43頁)。
　㈡按以一訴主張數項標的者，其價額合併計算之。但所主張之
    數項標的互相競合或應為選擇者，其訴訟標的價額應依其中
    價額最高者定之，民事訴訟法第77條之2第1項定有明文。查
    温必新於原審訴之聲明第1項前段及第2項之訴訟標的請求權
    基礎，均源於系爭契約第4條第2項，致互相競合，原審依系
    爭契約第4條約定之移轉及開發費900萬元核定該二項聲明之
    訴訟標的價額，固無不合。
　㈢再按以一訴主張數項標的者，其價額合併計算之；以一訴附
    帶請求其孳息、損害賠償、違約金或費用者，不併算其價額
    ，民事訴訟法第77條之2第1項本文、第2項分別定有明文。
    所謂以一訴附帶請求其孳息、損害賠償、違約金或費用者，
    不併算其價額，必原告於主請求外，附帶為孳息、損害賠償
    、違約金或費用等之請求，即附帶請求與主請求標的間須具
    有主從關係，且附帶請求係隨主訴訟標的之法律關係存在而
    發生者，始有民事訴訟法第77條之2第2項規定之適用（最高
    法院102年度台抗字第317號裁定要旨參照）。經查：
　  温必新在原審訴之聲明第1項前段係依系爭契約第4條第2項
    「於本契約簽訂後24個月內無法達到前項約定之機器銷售量
    (25台)，乙方(盛鈦公司)....並無條件將甲方(温必新)移轉
    之......專利等所屬一切權利歸還甲方。」之約定，請求盛
    鈦公司應將原判決主文第1項所示之專利移轉登記予温必新
    。其嗣後追加訴之聲明第1項後段，請求盛鈦公司應自107年
    10月2日起至將原判決主文第1項所示之專利移轉登記予温必
    新之日止，按月給付温必新350萬元。其主張之訴訟標的法
    律關係即請求權基礎為民法第227條第1項及第182條第2項。
    經核：
　⑴關於民法第227條第1項部分：温必新係主張盛鈦公司在系爭
    契約存續期間，無法製造機器銷售，為不完全給付，應負給
    付遲延之債務不履行，致温必新每月不能獲得350萬元銷售
    機器利益之損失。此與訴之聲明第1項前段之訴訟標的法律
    關係為「系爭契約第4條第2項」，係主張盛鈦公司於契約訂
    定後24個月內無法達到約定之銷售量(25台)之條件成就，乃
    據該條款之約定請求盛鈦公司應將原判決主文第1項所示之
    專利移轉登記(歸還)予温必新。兩者之訴訟標的法律關係顯
    然不同而各自獨立，無任何主從關係；抑且彼此間亦無任何
    一請求必須跟隨另一請求之訴訟標的法律關係存在而發生，
    殊為明確。
　⑵有關民法第182條第2項部分：按民法第182條第2項規定「不
    當得利之受領人於受領時，知無法律上之原因或其後知之者
    ，應將受領時所得利益或知無法律上原因時所現存之利益，
    附加利息，一併償還，如有損害，並應賠償。」乃不當得利
    受領人為惡意時，其應返還範圍之規定(同條第1項為受領人
    為善意時，其賠償範圍之規定)，故其訴訟標的之法律關係
    乃為第179條「無法律上原因而受有利益，致他人受損害者
    ，應返還其利益，雖有法律上之原因，而其後已不存在者，
    亦同。」，故温必新此一訴訟標的之法律關係為「不當得利
    」；而原審訴之聲明第1項前段之訴訟標的為「系爭契約第4
    條第2項」即依契約條文之規定所成立之債務履行請求權，
    迥然不同，各自獨立，二者間並不具備主從關係，且彼此間
    亦不會有何一請求係跟隨另一請求之訴訟標的法律關係存在
    而發生之情形，故亦無適用民事訴訟法第77條之2第2項規定
    可言。　
　⑶綜上所述，訴之聲明第1項前段之訴訟標的「系爭契約第4條
    第2項」與後段之訴訟標的「民法第227條第1項及第182條第
    2項」間，係各自獨立，並不具備主從關係，且後段之請求
    亦非跟隨前段訴訟標的之法律關係存在而發生，揆諸首開說
    明，應無民事訴訟法第77條之2第2項規定之適用，亦即應適
    用同法條第1項本文「以一訴主張數項標的者，其價額合併
    計算之。」之規定。
　㈣綜上，温必新在原審訴之聲明：其中⑴第1項前段與第2項之訴
    訟標的請求權基礎均為系爭契約第4條第2項，有互相競合之
    關係，依其中價額最高者，以系爭契約第4條約定之移轉及
    開發費900萬元定其訴訟標的價額；至於⑵訴之聲明第1項後
    段之訴訟標的為民法第227條第1項、第182條第2項（即第17
    9條不當得利）。則原審聲明第1項之前段、後段聲明之間並
    無「附帶請求」之關係，應依民事訴訟法第77條之2第1項本
    文規定，合併計算其訴訟標的之價額。又温必新於原審訴之
    聲明第1項後段係請求盛鈦公司應自107年10月2日起至原判
    決主文第1項之專利移轉登記予温必新之日止，按月給付350
    萬元，屬定期給付之債權，期間雖尚未確定，應依第77條之
    10規定，推定其期間。查本件訴訟標的價額逾150萬元，為
    得上訴第三審之事件，參酌司法院公布各級法院辦案期限實
    施要點（下稱辦案期限實施要點）規定，第二、三審之辦案
    期限依序為2年、1年，推定為核定訴訟標的價額期間尚未確
    定之期間，合計3年，加計已經確定得以計算之期間自107年
    10月2日起至第二審承辦股法官收案日(109年9月18日)之前1
    日(109年9月17日)為1年11月又16日，總共4年11月16日(共5
    9月又16日)，此部分訴訟標的價額為2億836萬6,667元(計算
    式：350萬×59+350萬÷30×16，小數點以下四捨五入)。又原
    審訴之聲明第2項（互相競合）部分之訴訟標的價額為900萬
    ，二者併計之訴訟標的價額為2億1,736萬6,667元(計算式：
    2億836萬6667+900萬)，應徵第一審裁判費179萬5,749元，
    扣除温必新已繳納第一審裁判費9萬0,100元（見原審卷㈠第2
    頁），尚有170萬5,649元未據繳納。
　㈤至於温必新於109年8月3日提出民事聲明上訴狀，其上訴聲明
    第1項為「原判決不利於上訴人之部分廢棄」，即原判決駁
    回其訴之聲明第1項後段請求盛鈦公司自107年10月2日起至
    將系爭專利移轉登記為温必新之日止，按月給付350萬元部
    分廢棄，嗣於109年8月11日提出民事更正聲明及上訴理由狀
    ，更正其上訴聲明；惟就其減縮上訴聲明部分，於本件訴訟
    尚未確定之前，仍得隨時為追加上訴，甚或超越原審訴之聲
    明而再為訴之追加。職是，本院核定第一審訴訟標的價額，
    關於每月350萬元部分之期間計算，自應將第二、三審之期
    間一併參酌辦案期限實施要點之規定而列計，算至本件訴訟
    判決確定之時，核與温必新及盛鈦公司分別上訴第二審之訴
    之訴訟標的價額若干無涉，併此敘明。　
三、茲限上訴人於收受本裁定正本10日內，逕向本院如數補繳，
    逾期未補正，本院依法辦理，爰裁定如主文。　　
中　　華　　民　　國　　110 　年　　6 　　月　　2 　　日
                  民事第二十二庭
                      審判長法  官  張靜女
                            法  官  范明達
                            法  官  葉珊谷
正本係照原本作成。
核定訴訟標的價額部分，如不服裁定得於收受送達後10日內向本
院提出抗告狀，並繳納抗告費新臺幣1千元。
命補繳裁判費部分不得抗告。
中　　華　　民　　國　　110 　年　　6 　　月　　2 　　日

                            書記官  陳玉敏